臺灣高等法院臺中分院民事判決
111年度上字第155號
上  訴  人  廖顯潔  
訴訟代理人  廖本揚律師
被上訴人    陳靜儀  
上列當事人間請求確認本票債權不存在等事件，上訴人對於中華
民國111年2月10日臺灣臺中地方法院110年度訴字第2017號第一
審判決提起上訴，本院於111年6月22日言詞辯論終結，判決如下
：
    主  文
上訴駁回。
第二審訴訟費用由上訴人負擔。
    事實及理由
一、被上訴人主張：被上訴人於民國107年間欲向上訴人借款新
    臺幣(下同）300萬元，做為購屋自備款，然因無法負擔每月
    12萬元利息而作罷，被上訴人應無向上訴人借貸。詎上訴人
    執未取回之系爭本票向原法院聲請強制執行（即原法院110
    年度司票字第3367號裁定，下稱系爭裁定），並以之為執行
    名義聲請強制執行，經原法院以110年度司執字第92403號給
    付票款執行事件（下稱系爭執行事件）受理在案。爰訴請確
    認上訴人持有系爭本票之本票債權不存在；及命上訴人不得
    執系爭裁定為執行名義對被上訴人為強制執行之判決。（原
    審為被上訴人勝訴之判決，上訴人不服，提起上訴）並答辯
    聲明：上訴駁回。
二、上訴人則以：系爭本票兩造為直接前、後手，就原因關係存
    否自應由被上訴人負舉證之責。而系爭本票之原因係被上訴
    人擔保其胞姊陳○惠及姊夫賴○樺（下稱陳○惠等二人）所積
    欠上訴人借款債務中之300萬元。故系爭本票原因關係乃係
    被上訴人承諾與陳○惠等二人就300萬元債務，共負連帶清償
    責任；或成立併存之債務承擔；或依民法第745條、746條第
    3款規定，應負保證人責任等語，資為抗辯。並聲明：㈠原判
    決廢棄。㈡被上訴人在第一審之訴駁回。
三、兩造不爭執事項：(本院卷第96頁)
  ㈠被上訴人簽發系爭本票且交付上訴人收受，上訴人執系爭本
    票經原法院以系爭裁定裁准強制執行後，現由原法院以系爭
    執行事件受理在案。
  ㈡兩造間就系爭本票確無消費借貸關係之事實存在。
  ㈢上訴人執陳○惠等二人共同簽發之本票1紙（發票日：110年3
    月17日、面額：780萬元，票據號碼：0000000，到期日：11
    0年4月18日）聲請本票裁定強制執行，經臺灣南投地方法院
    南投簡易庭（下稱南投地院）以110年度司票字第207號裁定
    准予強制執行。上訴人復以上開准許裁定為執行名義對陳○
    惠等二人財產聲請強制執行，經南投地院核發110年度司執
    字第19235號債權憑證而終結（見原審卷第61至70頁）。
四、本院之心證：
　㈠按票據乃文義證券及無因證券，票據上之權利義務悉依票上
    所載文義定之，與其基礎之原因關係各自獨立，票據上權利
    之行使不以其原因關係存在為前提。於票據債務人請求確認
    票據債權不存在時，執票人僅須就該票據之真實，即票據是
    否為發票人作成之事實，負證明之責，至於執票人對於該票
    據作成之原因為何，則無庸證明。且若票據債務人以自己與
    執票人間所存之事由，對抗執票人，依票據法第13條規定，
    雖非法所不許，惟應先由票據債務人就該抗辯事由之基礎原
    因關係負舉證之責任。是執票人雖不負證明關於給付之原因
    之責任，但基於票據以外其為他項權利之請求，仍應就其請
    求權存在之事實，負舉證之責任。經查，依前揭兩造不爭執
    事項㈠、㈡，系爭本票之兩造為直接前後手，且確無消費借貸
    關係，應認系爭本票為真，且基礎原因關係並無消費借貸關
    係。至上訴人辯稱：系爭本票係被上訴人就陳○惠等二人積
    欠上訴人借款中之300萬元，與上訴人成立：①連帶清償契約
    ；或②併存債務承擔契約；或③保證契約之憑證等語，為被上
    訴人所否認，即應由上訴人就此項利己之抗辯，負舉證之責
    。
　㈡上訴人就前揭答辯，固據提出兩造於110年2月19日、同年月2
    3日LINE對話、中華郵政股份有限公司客戶歷史交易清單、
    上訴人之臺中市○○區○○0000000000000號帳戶存摺封面資料
    （見原審卷第45、71、117-143、145頁）等為憑，惟細究該
    等LINE對話內容等：
　⒈依前開LINE對話內容（見原審卷第45、71頁），乃上訴人於1
    10年2月19日以LINE通訊軟體向被上訴人提示系爭本票，並
    陳稱：「麻煩再寫一張新的給我（即上訴人）這張我會還妳
    謝謝」等語，被上訴人則回覆：「小潔，因為後來我又背了
    我姊一些債，還有我家人修車不给錢，我也很頭痛，我姊說
    和姊夫會寫給你，我也會像以前一樣，盡量督促他們還錢，
    希望你諒解」等語，嗣上訴人再表示：「300萬是你們擔保
    我才拿錢出來的，這沒辦法、如果每個人都這樣求情，慘的
    是我自己而已，我幫你們夠多了。」等語，而被上訴人則回
    應：「我在思考一下」等語；迄110年2月23日，上訴人向被
    上訴人稱：「麻煩這禮拜寫給我…」等語，其後兩造通話7分
    36秒，均未見被上訴人明確向上訴人承認就陳○惠等二人所
    積欠借款中之300萬元，與上訴人達成「共負連帶清償契約
    」、或「併存債務承擔契約」、或「保證契約」合意之情事
    ，且被上訴人既明示拒絕，兩造於110年2月19日、同年月23
    日顯未達成任何連帶清償、或併存債務承擔契約、或保證契
    約等關係之合意甚明。上訴人以前揭LINE對話內容抗辯兩造
    有達成「共負連帶清償契約」、或「併存債務承擔契約」、
    或「保證契約」之合意云云，即乏依據。
　⒉又觀諸前開LINE通訊對話（見原審卷第167頁）所示，陳○惠等二人曾簽發發票日：107年9月26日、票面金額：710萬元、票據號碼：00000000之本票，顯示陳○惠等二人於107年9月26日，對上訴人負有710萬元之票據債務，而與上訴人於原審所辯稱：陳○惠等二人從105年10月起至106年11月間陸續借款，共計320萬元等語（見原審卷第40頁），就陳○惠等二人積欠訴人借款金額之時間及總金額，二者顯有不符。又系爭本票之發票日及票據號碼分別為107年9月29日、00000000，顯見被上訴人簽發系爭本票係在前開本票之後，承前論述，陳○惠等二人於107年9月26日，已對上訴人負有710萬元之票據債務；果如被上訴人簽發系爭本票係同意就陳○惠等二人之借款，與上訴人達成連帶清償、或併存債務承擔契約、或保證契約等關係之合意，衡諸一般民間借貸情形，縱是兄弟姐妹血親關係間之連帶擔保或保證，依經驗法則，明確書立借據書面，詳細記載借貸關係之金額、期間、利息、清償方式等內容者，不泛少數，尚難以被上訴人及陳○惠是姊妹關係，在被上訴人否認有上開連帶清償等關係存在時，即得減免上訴人應負之舉證責任。況，上訴人從事放貸事務已有相當期日，難認就系爭本票所載面額300萬元之不算低額之連帶擔保或保障，會如此輕率處理，並於上訴人抗辯陳○惠等二人開始逾期繳息或未清償本金時，卻未會同被上訴人及陳○惠等二人共商討論時，並於被上訴人簽發系爭本票，未要求被上訴人亦簽發同額710萬元或780萬元之本票以為擔保？且未同時要求被上訴人簽立相關擔保或保證金額、清償責任及利息等書面憑據，以杜爭議，實與一般借貸之經驗法則有違。是上訴人抗辯兩造有達成上開「共負連帶清償契約」等合意，自難認已盡舉證之責。是兩造間並無就陳○惠等二人所積欠借款中之300萬元，成立「共負連帶清償契約」等關係，堪予認定。
　⒊又上訴人抗辯將取得利息中之月息1%部分，多次匯款至予被
    上訴人帳戶等情，固為被上訴人所不爭執，惟上開匯款時間
    均在系爭本票發票日之前，難以僅憑被上訴人先前收受前開
    匯款，即得遽認被上訴人事後簽發系爭本票，有與上訴人達
    成連帶清償、或併存債務承擔契約、或保證契約等關係之合
    意。況上訴人所為前開匯款之真意，被上訴人稱為分紅（見
    原審卷第152頁），而上訴人則稱之為「佣金」（見原審卷
    第185頁），堪認上訴人主觀上係因被上訴人仲介其出借款
    項取息而付佣金予被上訴人，惟該等利息既是上訴人主動給
    付，上訴人豈有要求被上訴人出具系爭本票擔保陳○惠等二
    人日後頻繁短暫期日之借貸償還之理？另參照前開LINE通訊
    對話，上訴人於106年9月28日向陳○惠稱：「今天要70嗎?…1
    5日是33000元，至10月21日可以嗎」等語（見原審卷第165
    頁）、於106年10月24日表示：「今天50可再10天，有需要
    嗎？…50到11月3日…收17000元…」等語(見原審卷第165頁）
    ，於106年11月27日陳稱：「這幾天有一筆50可借一個月的
    ，有需要嗎?…到11月3日…收…17000」等語(見原審卷第165頁
    ），足證前述106年9月28日、同年10月24日、同年11月27日
    ，均是上訴人主動詢問陳○惠是否要借款，而非透過被上訴
    人仲介所為，上訴人抗辯因其與陳○惠等二人間借貸，均透
    過被上訴人仲介而達成，且取得月息3%利息，並將其中1%給
    付予被上訴人，被上訴人乃出具系爭本票擔保陳○惠之借款
    清償云云，尚難遽採。　
　⒋從而，上訴人既無法舉證證明其與被上訴人間，有成立前開
    連帶清償、或併存債務承擔契約、或保證契約之合意等事實
    ，難認已盡其責，故上訴人主張系爭本票係被上訴人同意連
    帶清償、或併存債務承擔契約、或保證契約而簽發云云，殊
    非足採。是上訴人對被上訴人之系爭本票債權應不存在。基
    上，上訴人與被上訴人間既無連帶清償、或併存債務承擔契
    約、或保證契約等關係，本票債權自不存在，被上訴人上訴
    人持有系爭本票之本票債權不存在；且請求命上訴人不得執
    系爭裁定為執行名義對被上訴人為強制執行，應予准許。
五、綜上所述，本件被上訴人主張兩造間就系爭本票之原因關係
    並無消費借貸關係存在乙情，為上訴人所不爭執，而為可採
    ；上訴人所辯系爭本票之基礎原因關係為連帶清償、或併存
    債務承擔契約、或保證契約等關係，為無可取。上訴人既未
    能舉證證明對被上訴人有相關債權存在之事實，被上訴人主
    張上訴人執有系爭本票對被上訴人無原因關係之債權存在，
    請求確認上訴人就系爭本票之本票債權不存在；上訴人不得
    持系爭本票裁定對被上訴人聲請強制執行，即屬有據，應予
    准許。上訴意旨指摘原判決不當，求予廢棄改判，為無理由
    ，應予駁回其上訴。
六、本件事證已臻明確，兩造其餘之攻擊或防禦方法及所用之證
    據，經本院斟酌後，認為均不足以影響本判決之結果，爰不
    逐一論列，附此敘明。
七、據上論結，本件上訴為無理由，依民事訴訟法第449條第1項
    、第78條，判決如主文。　　
中　　華　　民　　國　　111 　年　　7 　　月　　13　　日
                  民事第六庭    審判長法  官  楊熾光
                                      法  官  莊宇馨
                                      法  官  郭玄義　　
正本係照原本作成。       
如不服本判決，應於收受判決送達後20日內向本院提出上訴書狀
，其未表明上訴理由者，應於提出上訴後20日內向本院提出上訴
理由書狀（均須按他造人數附具繕本）。
上訴時應提出委任律師為訴訟代理人之委任狀。具有民事訴訟法
第466條之1第1項但書或第2項之情形為訴訟代理人者，另應附具
律師及格證書及釋明委任人與受任人有該條項所定關係之釋明文
書影本。如委任律師提起上訴者，應一併繳納上訴審裁判費。
因疫情而遲誤不變期間，得向法院聲請回復原狀。
                                      書記官  劉雅玲
　　　　　　　　　　　　　　　　　　
中　　華　　民　　國　　111 　年　　7 　　月　　13　　日